【裁判字號】    89,上更(一),55
【裁判日期】    891205
【裁判案由】    分割共有物
【裁判全文】
臺灣高等法院臺南分院民事判決  八十九年度上更(一)字第五五號  ｅ
      上  訴  人  庚  ○  ○
                  己  ○  ○
                  乙  ○  ○
                 即程溪之.
                  戊  ○  ○  .
                  丁  ○  ○  .
                  丙  ○  ○  .
      被  上訴人  甲  ○  ○  .
右當事人間請求分割共有物事件，上訴人對於中華民國八十六年八月十八日臺灣臺南
地方法院第一審判決（八十六年度訴字第六七三號）提起上訴，經最高法院發回更審
，本院判決如左：
      主      文
原判決廢棄。
兩造共有坐落臺南縣東山鄉○○○段第貳柒壹之壹地號面積零點零玖壹柒公頃土地，
分割方法為如附圖丁案所示：代號Ａ部分面積零點零貳貳玖公頃土地，由被上訴人取
得，代號Ｂ部分面積零點零貳貳玖公頃土地，由上訴人乙○○、戊○○、丁○○共同
取得，並按應有部分各三分之一保持共有，代號Ｃ部分面積零點零貳貳玖公頃土地，
由上訴人丙○○取得，代號Ｄ部分面積零點零壹壹伍公頃土地，由上訴人己○○取得
、代號Ｅ部分面積零點零壹壹伍公頃土地，由上訴人庚○○取得。
第一、二審及發回前第三審訴訟費用由上訴人庚○○、己○○各負擔捌分之壹、上訴
人乙○○、戊○○、丁○○各負擔壹拾貳分之壹，上訴人丙○○負擔肆分之壹，餘由
被上訴人負擔。
      事      實
甲、上訴人方面：
壹、上訴人庚○○、己○○（以下簡稱庚○○等二人）部分：
一、聲明：求為判決：(一)原判決廢棄。(二)兩造共有坐落臺南縣東山鄉○○○段二七一
    －一號、建、面積○‧○九一七公頃土地，其分割方法，准如台南縣白河地政事
    務八十七年七月二十八日白地二字第七二五號複丈成果圖所示附圖丙案及附表而
    為分割。
二、陳述：除與第一審及發回前第二審判決記載者相同，予以引用外，另補稱略以：
（一）主張按附圖丙案分割，因上訴人庚○○目前已經蓋鋼筋混泥土樓房係在同段第
      二七二地號及第二七一－一地號土地上如現況圖代號甲之建物要保留，代號丙
      、乙建物部分是農舍，如果要拆沒有意見。如照附圖丁案分割，即會拆到前開
      鋼筋水泥樓房，因為沒有去路，後面上訴人己○○所蓋房子亦無去路。
（二）庚○○等二人土地合併使用沒有用，因為己○○已經蓋房子在前面，庚○○等
      二人在後面沒有辦法利用。會爭取留路，希望以後蓋房子在後面的人可以有路
      出入，這是以前大家曾經協議過的事。
（三）現況圖代號甲建物佔到丁案代號Ｄ的一小部分，庚○○等二人在原審法院雖同
      意保持共有，惟原來那樣分只有二米多，土地太窄無法利用，才講要合併，但
      己○○現在已經蓋好房子，後面同段第二七二號土地，庚○○也有蓋好房子在
      那邊，如果照那樣合併會沒有出路。
三、證據：除援用第一審及發回前第二審之立證方法外，另補提現場圖影本一件為證
    。
貳、上訴人乙○○、戊○○、丁○○（以下簡稱乙○○等三人）部分：
一、聲明：求為判決：(一)同意分割。(二)系爭土地請准按如附圖丁案所示分割方案，將
    代號Ｂ部分歸上訴人乙○○等三人共同取得，並按應有部分各三分之一保持共有
    。
二、陳述：除與第一審及發回前第二審判決記載者相同，予以引用外，另補稱略以：
（一）主張按附圖丁案分割，不要留路，若還留路給庚○○等二人使用，乙○○等三
      人根本沒有辦法使用分得土地。附圖丁案願意與上訴人丙○○交換土地位置，
      即由丙○○取得代號Ｃ部分，乙○○等三人共同取得代號Ｂ部分。
（二）同段第二七一地號土地，被上訴人亦有應有部分，乙○○等三人嗣後要與被上
      訴人合併使用。
三、證據：除援用第一審及發回前第二審之立證方法外，另補提土地登記簿謄本及死
    亡證明書各一件為證。
參、上訴人丙○○部分：未於言詞辯論期日到場，惟據其在準備程序期日到場所為之
    聲明及陳述如後：
一、聲明：求為判決：(一)同意分割。(二)系爭土地請准按如附圖丁案所示分割方案將代
    號Ｃ部分歸上訴人丙○○取得。
二、陳述：除與第一審及發回前第二審判決記載者相同，予以引用外，另補稱略以：
（一）主張按附圖丁案，同意分在代號Ｃ的位置，雖丙○○於同段第二七一地號土地
      沒有應有部分，但庚○○等二人可以自己協調土地利用，否則開闢一條道路，
      只是供庚○○一人使用而已。
（二）丙○○與被上訴人間只是宗親關係而已，土地是丙○○之父向被上訴人購買。
乙、被上訴人方面：
一、聲明：求為判決：(一)系爭土地請准按如附圖丁案所示分割方案，將代號Ａ部分歸
    被上訴人取得。
二、陳述：除與第一審及發回前第二審判決記載者相同，予以引用外，另補稱略以：
（一）主張採附圖丁案，不贊成附圖丙案之留設道路，因如果留路，分得面積太小而
      且不符合法律建築規則（須留五公尺道路及迴車道）。庚○○等二人的土地合
      併使用就可以解決出路問題，否則，按照雙方土地的應有部分要開闢一條道路
      ，共有人損失更大，且只提供庚○○一人使用，對其他共有人不公平；何況庚
      ○○的樓房是違建的。
（二）被上訴人在同段二七一地號土地部分亦有應有部分，日後願意與乙○○等三人
      合併使用。
三、證據：除援用第一審及發回前第二審之立證方法外，另補提照片一紙為證。並聲
    請訊問證人郭欣儀、毛郭鳳珠。
丙、本院依職權函請台南縣白河地政事務所將現況圖代號甲部分建物位置套繪入所製
    作附圖甲、丙、丁方案。
      理      由
甲、程序方面：
一、本件為請求分割共有物之訴，乃固有必要共同訴訟，其訴訟標的對於共同訴訟之
    各人必須合一確定，雖僅有庚○○等二人提起上訴，然依民事訴訟法第五十六條
    第一項第一款之規定，其上訴效力及於同造共同訴訟人程溪泉、戊○○、丁○○
    、丙○○等人，爰均併列為上訴人。
二、上訴人程溪於本審審理中之八十九年七月二十九日死亡，系爭土地應有部分已
    由乙○○於八十九年十月十三日辦理分割繼承登記完畢，此有土地登記簿謄本可
    稽（本院卷），茲據乙○○聲明承受訴訟，經核無不合。
三、上訴人丙○○經合法通知，未於言詞辯論期日到場，核無民事訴訟法第三百八十
    六條各款所列情形，爰依被上訴人之聲請，就未到場上訴人丙○○部分，由其一
    造辯論而為判決。
乙、實體方面：
一、本件被上訴人主張：坐落台南縣東山鄉○○○段二七一之一號、建、面積○‧○
    九一七公頃之土地（以下簡稱系爭土地），係兩造所共有，其應有部分伊與上訴
    人丙○○各四分之一，上訴人乙○○（原共有人程溪於上訴後死亡，其應有部
    分已由乙○○辦理分割繼承登記完畢，並由乙○○聲明承受訴訟）、戊○○、丁
    ○○各十二分之一，上訴人庚○○、己○○各八分之一。系爭土地，並無不分割
    之約定，亦無不能分割之情形，惟無法達成協議分割，乃求為將系爭土地准按如
    附圖丁案所示分割方案，將代號Ａ部分歸被上訴人取得而為原物分割之判決。
二、上訴人庚○○、己○○則以：本件分割方法應以台灣縣白河地政事務所八十七年
    七月二十八日白地二字第七二五號複丈成果圖丙案之分割方案為宜，因伊等為慮
    及分得土地之使用及管理之便，不欲再繼續維持共有關係而主張單獨取得土地，
    原判決採附圖甲案分割，將代號Ｄ部分分歸伊等取得，仍維持共有關係，惟因代
    號Ｄ部分地形寬度已狹窄有限，不能再細分為二，如採伊等提出之方案分割，則
    無此缺憾。又因庚○○目前已經蓋建鋼筋混泥土樓房，在同段第二七二地號及第
    二七一－一地號土地上如附現況圖之代號甲建物要保留，代號丙、丁建物部分是
    農舍，如果要拆沒有意見。如照附圖丁案分割，即會拆到前開鋼筋水泥樓房，因
    為沒有去路，後面己○○所蓋房子亦無去路。另系爭土地係都市計劃區外之土地
    ，不受建築法令所限，代號Ａ１、Ｅ１、Ｂ１之面寬均各為三‧八公尺，南邊寬
    度分別各為三‧四公尺、三‧三公尺、三‧二公尺，前後之面寬均超過三公尺最
    小建築寬度之限度，不生不能建築之問題。再者原判決甲案所示分割方法，各共
    有人分得之土地，前後長達四十餘公尺，已過份狹長，土地不易為整體使用，尤
    其後半段之土地失去經濟性之利用價值，伊等所提方案，將系爭土地分為北、南
    兩段，中間預留通道，非僅有利通行，且可充分發揮土地之經濟價值。且被上訴
    人及其餘上訴人在北段及南段均各分配得土地，利益均等，不生不公平之問題，
    惟獨伊等並未分得價值較高之面臨馬路之北段土地，而退居後面裏地，並無偏顧
    一己之私及佔有何便宜之處等語，資為抗辯。
    上訴人乙○○等三人則同意分割，惟以：請准按如附圖丁案所示分割方案，將代
    號Ｂ部分歸伊等三人共同取得，並按應有部分各三分之一保持共有。願與上訴人
    丙○○交換土地位置，即由丙○○取得代號Ｃ部分。同段第二七一地號土地，被
    上訴人亦有應有部分，伊等嗣後要與被上訴人合併使用。而庚○○等二人提出之
    分割方法，因該圖所示代號Ａ１、Ｅ１、Ｂ１等三筆土地之面寬僅三‧八公尺，
    而庚○○等二人分得之代號Ｃ、Ｄ部分面寬均四‧五公尺，顯失公平。庚○○等
    二人係因其房屋位在代號Ｃ部分土地上，為遷就該事實，始要求分取代號Ｃ、Ｄ
    部分，而免被拆除該房屋，並非其自願委曲分取代號Ｃ、Ｄ部分，依原判決之分
    割方法，伊等分得之土地面臨公路，不必另闢道路。而依庚○○等二人之分割方
    法，須開闢代號Ｆ部分為通路，該代號Ｆ部分路寬四公尺，面積達一六五平方公
    尺，比各共有人分得任一部分面積均大，殊屬浪費。且代號Ａ１、Ｅ１、Ｂ１土
    地本可自代號Ａ、Ｅ、Ｂ土地通行，則開闢代號Ｆ道路僅供分得代號Ｃ、Ｄ土地
    之庚○○等二人通行，亦有失公允。依建築法令規定，建地面臨公路（建築線）
    之寬度須四公尺以上始得建築，而該圖代號Ａ１、Ｅ１、Ｂ１之面寬僅三‧八公
    尺，南邊寬度各僅三‧四公尺、三‧三公尺、三‧二公尺，均不符最小寬度之規
    定而不得建築。縱系爭土地現在非在都市計劃區內，惟將來非無劃入都市計劃區
    內之可能。且台灣地區生活品質提高，建築法令所以規定建地之最小寬度應在四
    公尺以上，乃表示台灣地區之人民居住生活水準，須有四公尺以上面寬之房屋，
    始符合人民居住生活之要求，可見面寬不足四公尺之建地，難以達到被上訴人及
    其他共有人之居住生活水準。庚○○等二人在第一審陳稱其二人應有部分願保持
    共有，不願分割，則原判決將附圖代號Ｄ部分分歸庚○○等二人共有，乃屬合法
    。庚○○等二人請求將其應有部分分割，不過為求推翻原判決分割方法之手段，
    並非原判決有何不當。縱系爭地狹長，而有從中分割為兩截之必要，則分在下邊
    之土地，因須通路而須另闢道路時，為求公平，其通路亦應開闢在系爭共有地之
    中央部位，而不應開闢在庚○○等二人分得之土地上邊。附圖丙案代號Ｆ部分之
    通路，恰在代號Ｃ、Ｄ之前面，且與鄰地同段二七二號土地相鄰接，而同所二七
    二號地乃庚○○等二人共有，則開闢代號Ｆ地為通路，不僅使庚○○等二人分得
    之代號Ｃ、Ｄ地價值高於代號Ａ１、Ｅ１、Ｂ１土地，且使庚○○等二人共有之
    同段二七二號土地增值，殊欠公平等語，資為抗辯。
    上訴人丙○○則同意分割，惟以：請准按如附圖丁案所示分割方案，將代號Ｃ部
    分歸上訴人丙○○取得。原判決之分割方案，最能週全共有人間之利益，土地整
    體開發價值、及土地使用現狀均衡，雖各共有人分得之土地形成狹長狀，使土地
    之利用重在整體開發，尚可透過各共有人間之交換合作達到共蒙其利之目的，但
    如依庚○○等二人之方案、土地切割散置，夾雜通路，縱欲藉交換合併使用，亦
    不可能有效運用，顯然原判決方案較佳，可使各共有人其相鄰之同段二七一、二
    七二號土地合併開發，既改善通行之問題，亦無開發不便之弊端，且能減少提供
    通路之耗費。現而改採附圖丁案，伊同意分在代號Ｃ的位置。而庚○○等二人之
    主張違反建築相關法令，將使土地無法建屋利用，因乙○○等三人分得之土地中
    ，面臨馬路之部分，寬度不足最小建築寬度，將形成畸零地無法利用。如欲留私
    設通路，依建築技術規則第二條第一項第三款，須留五公尺寬度，且因私設道路
    是單行道，依法須設迴車道，又道路面積逾土地面積百分之四十以上，殊有害及
    土地開發之經濟價值。所私設道路全僅為庚○○等二人之私利，並無顧及土地共
    有人之整體利益，何況庚○○等二人是親兄弟，對土地合併使用都不能達成共識
    ，如何能要求其他共有人犧牲以配合其等之要求，而私設道路。庚○○等二人在
    第一審即表明願就分得土地維持共有，是原判分割方法並無不當，如今反悔要求
    一併分割，顯然不足採等語，資為抗辯。
三、查被上訴人主張系爭土地為兩造所共有，應有部分其與上訴人丙○○各四分之一
    ，上訴人乙○○（原共有人程溪於上訴後死亡，其應有部分已由乙○○辦理分
    割繼承登記完畢，並由乙○○聲明承受訴訟）、戊○○、丁○○各十二分之一，
    上訴人庚○○、己○○各八分之一，業據提出地籍圖謄本及土地登記簿謄本等件
    為證（第一審卷三頁、五至八頁、本院卷），復為上訴人所不爭，堪信被上訴人
    此部分主張為真實。
四、按各共有人除因物之使用目的不能分割，或契約定有不分割之期限者外，得隨時
    請求分割共有物；又共有物分割之方法，不能協議決定者，法院得因任何共有人
    之聲請，命為原物或變價之分配，民法第八百二十三條第一項前段、第八百二十
    四條第二項分別定有明文。查兩造共有之系爭土地地目為建，編定使用種類為鄉
    村區乙種建築用地，此為卷附土地登記簿謄本所載明，當無不能分割之情事；被
    上訴人主張兩造既未定有不分割之特約，亦無因物之使用目的不能分割之情形，
    復為上訴人所不爭，參以上訴人庚○○等二人與被上訴人及其他上訴人所主張之
    分割方案既有不同，就分割之方法顯難為一致之協議，則被上訴人訴請裁判分割
    ，核無不合。
五、兩造就系爭土地之分割方案，分別為上訴人庚○○等二人主張之附圖丙案及被上
    訴人與其他上訴人所主張之附圖丁案。查丙案將系爭土地由西側延地籍界線自北
    往南留設一條四米寬之道路，至中央再右轉延伸至東側地籍界線上，使系爭土地
    分成南北兩段，再按各共有人之應有部分比例分配，由上訴人丙○○、乙○○、
    戊○○、丁○○（以上三人保持共有）及被上訴人各分取靠北邊馬路及裏地之土
    地各一處所，上訴人庚○○、己○○則各取得裏地之土地一塊（分配位置及詳細
    面積如附圖丙案所示）。而丁方案乃將系爭土地依各共有人之應有部分比例及庚
    ○○等二人使用現狀，由東往西依序分割為五部分，分由各共有人取得，此方案
    使分割後之每一塊土地均能面臨北邊之十米道路，而未另留設道路（分配位置及
    面積詳如附圖丁案所示）。是則兩造就分割方案爭執之要點，厥為系爭土地是否
    須分成南北兩段，並留設道路以供通行之必要？經本院參酌前開土地共有人之意
    願、土地為鄉村區乙種建築用地性質，暨其整體之利用價值，並兼顧使用現狀及
    分配價值平等均衡原則，以如次之理由，認採如附圖丁案所示之方法為分割，最
    為公平允洽（分配位置部分略有異動）：
（一）系爭土地約呈長條狀，東西側較長、南北側較窄，僅北邊一處有臨接十公尺對
      外之通行道路，其餘東、西、南側則與鄰地相接，均無對外通路；系爭土地之
      西北邊有庚○○所有之磚木造平房兩間（如附現況圖代號乙、丙所示），在系
      爭土地西邊與毗鄰之同段二七二號土地上另蓋建鋼筋混凝土造三層樓房一棟，
      其中一小部分則跨越建築在系爭土地上（如附現況圖代號甲所示），此外均為
      空地，為兩造所不爭，且經第一審法院於八十六年六月十三日及本院前審於同
      年十二月十五日分別勘驗現場，第一審法院並囑託台南縣白河地政事務所派員
      鑑測屬實，製有勘驗筆錄、現場略圖、八十六年七月一日八十六所二字第三八
      ０七號函附複丈成果圖（即後附現況圖）附卷可憑（第一審卷二四至二七頁、
      本院上字卷四四至四八頁），自堪信實。
（二）上訴人庚○○等二人主張系爭土地如依附圖丁案分割，則共有人分得之土地，
      東西兩側長達四十餘公尺，已過份狹長，土地不易為整體使用，尤其後半段之
      土地失去經濟性之利用價值，其等所提丙案，將系爭土地分成南、北兩段，中
      間預留通道，非僅有利通行，且可充分發揮土地之經濟價值云云。惟查系爭土
      地北邊臨路之寬度為二二．三公尺（此觀附圖丙案所示北邊之面寬六．一公尺
      乘以三加上四公尺等於二二．三公尺自明），依庚○○於第一審表明及其與己
      ○○所提出製作之分割方案即附圖乙案代號Ｄ１部分，顯示兩人分割後願再保
      持共有關係（第一審卷二六、二八、五一頁勘驗筆錄暨後附之分割方案及附圖
      乙案所示），且為庚○○等二人所不爭，則其應有部分合計為四分之一，另乙
      ○○、戊○○、丁○○等三人亦表明願保持共有（第一審卷二三頁、本院八十
      九年十月三十日準備程序筆錄），其應有部分合計亦達四分之一，再被上訴人
      與丙○○應有部分亦各為四分之一，因此，原判決所製作之甲案，即依此應有
      部分比例，採取由東而西依序分割成四等份，使共有人所分得北邊臨路部分之
      寬度均相同，即各取得約各四．四六公尺之寬度，並為兩造所是認（上字卷一
      六五頁），依此面寬，兩造分得部分均得建築房屋。如此，因分割後之土地均
      得直接臨接道路，勿須再另闢通路，各共有人分得部分之土地價值亦屬相當，
      並得充分利用系爭土地，而避免土地資源之浪費（因附圖丙案所留設之道路面
      積達一百六十五平方公尺，折合約五十坪）。雖系爭土地東西兩側之縱深約四
      六．一公尺（此觀附圖丙案所示東側之長度一九公尺加上四公尺加上二三．一
      公尺等於四六．一公尺自明），稍為狹長，惟因系爭土地之東西兩側鄰地，均
      係共有人之土地，即西側同段二七二號土地係庚○○等二人所共有，東側同段
      二七一號土地則為乙○○（即程溪泉之繼承人）、戊○○、丁○○、被上訴人
      及訴外人郭欣儀、毛郭鳳珠等六人所共有，此分別有各該土地登記簿謄本附卷
      足按（第一審卷三二至三五頁、三九至四一頁、本院卷）。庚○○等二人分得
      之土地（即原判決附圖甲案代號Ｄ部分），既與同段二七二號土地鄰接，為充
      分達其土地利用價值，當會與同段二七二號土地合併後再為分割使用，該代號
      Ｄ部分面積二二九平方公尺，同段二七二號土地面積四九九平方公尺，兩地面
      積合計七二八平方公尺，合併以此計算即無過於狹長難以使用之情形。至東側
      同段二七一號土地共有人乙○○、戊○○、丁○○、被上訴人及郭欣儀、毛郭
      鳳珠等六人均表示其等在同段二七一地號之應有部分土地，均願與被上訴人及
      乙○○等三人所共有之系爭土地合併後分割使用等語在卷（本院八十九年十月
      十六日準備程序筆錄）。是則系爭土地分割後，將各得與上開其等所有鄰地合
      併使用，而得以解決土地狹長利用不便之問題。矧，上訴人丙○○並無如其餘
      共有人有相連之鄰地可以合併使用，惟其仍主張依附圖甲案分割（第一審卷七
      十頁），足見依此方法分割，縱不合併鄰地亦難謂有何不能使用之情事。本件
      僅因庚○○等二人於本院前審表明不願再保持共有（本院上字卷三五頁反面）
      ，乃將原判決所採附圖甲案代號Ｄ部分分割成代號Ｅ、Ｄ兩部分，並修正如附
      圖丁案所示，是依附圖丁案分割為多數共有人所同意接受之分割方法，於庚○
      ○等二人並無何不利，同時乙○○等三人與丙○○均表示願由丙○○分得代號
      Ｃ部分，乙○○等三人分得代號Ｂ部分，以利彼等與同段二七二號土地合併使
      用，自無不可，認較為適宜之分割方案。而庚○○等二人所主張之附圖丙案，
      非但必須留設○．○一六五公頃之道路，殊屬浪費土地資源，且使各共有人取
      得南、北各一處土地，中間為私設道路隔離兩處，無法合併使用，亦失其土地
      整體之利用價值，自非妥適之分割方案。
（三）上訴人庚○○等二人雖抗辯稱依附圖丁案，則庚○○所有上開平房及鋼筋混凝
      土造三層樓房跨越系爭土地之部分，占用己○○取得代號Ｅ部分之土地，於分
      割後造成庚○○應將代號Ｅ部分之土地上之房屋拆除，交付該部分土地予己○
      ○，將影響庚○○房屋及土地使用之整體性云云。惟查，上訴人庚○○、己○
      ○二人誼屬同胞兄弟，於第一審又表示願保持共有，如前所述，苟依附圖甲案
      分割，則現況圖代號甲屋部分毋須拆除，有台南縣白河地政事務所八十九年十
      一月八日所二字第六○五○號函暨附套繪圖甲案可稽，又因可以與近鄰同段二
      七二號土地合併使用或合併後再為分割，充分達到經濟目的及房屋使用之整體
      性，於其等使用並無不便之處，至現況圖代號乙、丙建物部分，屬磚木造平房
      ，庚○○於本院已表示縱予拆除也沒意見，自無再考量保留該建物之必要。惟
      其等既於本院前審始另行主張不願保持共有，乃將附圖丁案代號Ｄ部分面積零
      點零壹壹伍公頃土地，分歸己○○取得、代號Ｅ部分面積零點零壹壹伍公頃土
      地，分歸庚○○取得，以便庚○○所建現況圖代號甲屋與分得土地得合為使用
      。至庚○○所有現況圖代號甲屋有一小部分占用己○○所分得附圖丁案代號Ｄ
      部分，固有前述台南縣白河地政事務所八十九年十一月八日所二字第六○五○
      號函暨附套繪圖丁案可稽，惟庚○○所有現況圖甲建物既同時占用同段二七二
      號土地及系爭土地之一小部分，該占用同段二七二號土地部分，需庚○○等二
      人商討解決，自應連同占用己○○分得土地部分一併商討解決，殊不得因庚○
      ○等二人於本院前審表示不願保持共有，並主張留設附圖丙案面積達０．０一
      六五公頃之土地作為道路，使各共有人必須多負擔該道路部分之無謂損失，此
      為其他共有人所不同意接受，於庚○○等二人亦非有利，復無正當理由得認為
      庚○○等二人所有系爭土地無法與同段第二七二號土地合併分割，則其等此項
      主張，殊有未合。矧查庚○○所有之上述加強磚造房屋（建號一二號）保存登
      記部分僅係建築在同段二七二號土地之上，有建築改良物登記簿謄本可稽（第
      一審卷三六頁），其逾界蓋建至系爭土地，並未經各共有人同意，業經被上訴
      人及其他上訴人供述在卷（上字卷一六六頁），縱己○○嗣後表示不願與同段
      二七二號土地合併，致須拆除庚○○一小部分之房屋，乃屬無從併予兼顧。且
      按權利之行使，不得違反公共利益，或以損害他人為主要目的。行使權利，履
      行義務，應依誠實及信用方法，為民法第一百四十八條第一、二項所明定。庚
      ○○等二人於第一審表示願保持共有，於其等並無不利，而依附圖丙案，己○
      ○所分得代號Ｄ部分與其所有同段二七二號土地，中間尚隔著庚○○所分得之
      代號Ｅ部分土地，致無法與該二七二號土地連接合併使用，亦屬不便。則其二
      人顯非以誠實信用方法，行使本件共有物分割請求權，而其請求分割，亦非使
      各共有人取得完整之土地利用，且在使被上訴人及其他上訴人分得之土地，仍
      須負擔該道路之面積，為其主要目的，自屬權利之濫用。其本件分割方案之請
      求，既違誠實信用及權利濫用禁止之原則，自亦屬無從併予兼顧其房屋之完整
      性。至建築法第四十四條規定直轄市、縣（市）（局）政府應視當地實際情形
      規定建築基地最小面積之寬度及深度；建築基地面積畸零狹小不合規定者，非
      與鄰接土地協議調整地形或合併使用，達到規定最小面積之寬度及深度，不得
      建築。又依臺灣省畸零地使用規則第三條規定：甲、乙種建築用地及住宅區○
      ○○路寬超過七公尺至十五公尺，最小寬度為三點五公尺，未達該寬度者，為
      面積狹小基地。本件系爭土地為鄉村區乙種建築用地，北邊臨接十米道路，臨
      路之寬度為二十二．三公尺，依第一審判決附圖甲案所示，代號Ｄ部分北邊臨
      路之寬度為四點四六公尺，如採附圖丁案方法分割，將第一審判決附圖甲案代
      號Ｄ部分，細分代號Ｄ、Ｅ二筆，則代號Ｄ、Ｅ二筆土地北邊臨路之寬度各為
      二點二三公尺，均未達三點五公尺，勢將成為面積狹小基地，而不得建築云云
      。惟本件土地地形屬長條狀，且庚○○等二人各人所有面積較諸其他共有人（
      含乙○○等三人保持共有部分）為少，自無從使庚○○、己○○二人各分得與
      其他共有人同樣路寬之土地，其等原本可以系爭土地與相鄰共有土地合併分割
      使用，即無不得建築之問題，倘其等捨此不為，主張採行不利於其他共有人之
      方法分割，自亦無從併予兼顧其臨路寬度多寡之必要，此部分仍應由庚○○等
      二人將來與相鄰之同段二七二號土地合併分割以解決，所為抗辯要無可採。庚
      ○○等二人又主張留路是以前大家曾經協議過的事云云，惟為被上訴人及其他
      上訴人所否認，庚○○等二人又未舉證以實其說，自無可取。
（四）上訴人庚○○等二人又抗辯稱照附圖丁案分割，前開鋼筋水泥樓房，因為沒有
      出路，後面己○○所蓋房子亦無出路，同段第二七二號土地，庚○○也有蓋好
      房子在那邊，如果照那樣合併也會沒有出路云云。惟由庚○○等二人於本院所
      提出之建物圖（八十九年十月三十日所提出），該同段二七二號土地並非全部
      蓋滿，尚留有部分空地，庚○○等二人即得利用該空地通行，難謂有何出路困
      難之問題。且本件係如何分割共有之土地，而分割土地乃因受限於已存在之土
      地形狀，共有人分得土地面積大小、位置等事實上因素，僅得考量系爭土地之
      各種情狀，共有人另有建物之方向位置僅屬供參考而已，實亦無從併予兼顧其
      建物是否有出路，甚而其建物之方向位置亦非不得變更使用，即不得因其建物
      之方向位置固定不變，遽損害其他共有人之利益，殊非所宜。上訴人此項抗辯
      ，無可採取。
七、綜上所述，本件系爭土地應依如附圖丁案所示分割方法，即其中代號Ａ部分面積
    ○‧○二二九公頃土地，由被上訴人取得，代號Ｂ部分面積○‧○二二九公頃土
    地，由上訴人乙○○、戊○○、丁○○共同取得，並按應有部分各三分之一保持
    共有，代號Ｃ部分面積○‧○二二九公頃土地，由上訴人丙○○取得，代號Ｄ部
    分面積○‧○一一五公頃土地，由上訴人己○○取得、代號Ｅ部分面積○‧○一
    一五公頃土地，由上訴人庚○○取得，確較為公平、合理，亦合於社會經濟效用
    。原判決未及審酌庚○○等二人於上訴後表示不願維持共有關係，及乙○○等三
    人與丙○○就代號Ｂ、Ｃ部分同意更換分配位置等情，尚有可議。上訴意旨指摘
    原判決不當，求予廢棄改判，為有理由，應由本院予以廢棄改判如主文第二項所
    示。兩造其餘攻擊防禦方法，與判決結果無影響，無庸一一論列。又本件係因分
    割共有物而涉訟，上訴雖有理由，惟被上訴人在本件之防禦行為，依當時之訴訟
    程度，可認為伸張或防禦其權利所必要，依民事訴訟法第八十一條第二款規定，
    自應命為勝訴之上訴人亦負擔一部分之訴訟費用，併此明。
八、據上論結，本件上訴為有理由，依民事訴訟法第四百五十條、第七十八條、第八
    十五條第一項但書、第八十一條第二款、第四百六十三條、第三百八十五條第一
    項前段，判決如主文。
中      華      民      國    八十九    年     十二     月      五      日
                                    臺灣高等法院臺南分院民事第三庭
~B1審判長法官  林    輝    雄
~B2      法官  丁    振    昌
~B3      法官  高    明    發
右為正本係照原本作成。
不得上訴。
中      華      民      國    八十九    年     十二     月      七      日
~B法院書記官  陳    昆    陽


司法院資訊處製作；財團法人民間司法改革基金會備份。
